【裁判字號】    97,上訴,1324
【裁判日期】    970620
【裁判案由】    違反藥事法等
【裁判全文】
臺灣高等法院刑事判決                97年度上訴字第1324號
上  訴  人  臺灣士林地方法院檢察署檢察官
被      告  甲○○
上列上訴人因被告違反藥事法等案件，不服臺灣士林地方法院96
年度訴字第1199號，中華民國97年1 月25日第一審判決（起訴案
號：臺灣士林地方法院檢察署96年度偵字第12399 號），提起上
訴，本院判決如下：
    主  文
原判決撤銷。
甲○○明知為禁藥，而轉讓，處有期徒刑柒月；又明知為禁藥，
而轉讓，處有期徒刑柒月。應執行有期徒刑壹年。
    事  實
一、甲○○明知甲基安非他命為毒品危害防制條例所規範之第二
    級毒品，並經行政院衛生署明令公告列為禁藥管理（按安非
    他命業經行政院衛生署於民國69年12月8 日以衛署藥字第30
    1124號公告自69年12月8 日起禁止輸入、製造，自70年6 月
    1 日起禁止販賣，更於75年7 月11日以衛署藥字第597627號
    公告一概禁止使用，並在79年10月9 日以衛署藥字第904142
    號函明令公告列為禁藥），竟基於無償轉讓禁藥之犯意，先
    於96年7 月間某日，在其位於臺北市○○區○○街230 巷20
    號3 樓住處內，無償轉讓禁藥甲基安非他命予鄭清意施用（
    鄭清意所涉施用毒品部分，另由檢察官起訴）。復於96 年8
    月21日某時許，在其前開住處內，另基於無償轉讓禁藥之犯
    意，無償轉讓禁藥甲基安非他命1 包予鄭清意。嗣於96 年8
    月25日晚上7 時25分許，為警查獲鄭清意施用毒品案，當場
    扣得甲○○於96年8 月21日所轉讓之甲基安非他命1 小包（
    淨重0.15公克），始悉上情。
二、案經臺北縣政府警察局淡水分局報請臺灣士林地方法院檢察
    署檢察官偵查起訴。
    理  由
一、上揭事實，業據被告甲○○於偵查、原審及本院準備程序中
    坦承不諱（分見偵卷第34至37頁、原審卷第18至21頁、本院
    卷第18頁反面），核與證人鄭清意於警詢及偵查中，就甲基
    安非他命所為之證述相符（見偵卷第8 至13頁、第34至37頁
    ），並有證人鄭清意為警查獲後所採集尿液送驗後之臺灣檢
    驗科技股份有限公司濫用藥物檢驗報告1 份及扣案之甲基安
    非他命1 包附卷可參（分見偵卷第44、46頁），又證人鄭清
    意施用第二級毒品案件，亦經台灣士林地方法院判處有罪確
    定，亦有台灣士林地方法院96年度易字第1852號刑事判決影
    本一份在卷可參，足認被告前開自白與事實相符，應可採信
    。本件事證明確，被告犯行洵堪認定，應分別依法論科。
二、按甲基安非他命已經行政院衛生署於79年10月9 日以衛署藥
    字第904142號函明令公告列為禁藥管理有如前述，又被告於
    89年間亦曾因轉讓甲基安非他命，經法院判處罪刑確定，被
    告明知甲基安非他命係毒品之事實，應可認定。又甲基安非
    他命雖同屬毒品危害防制條例第2 條第2 項第2 款所定之第
    二級毒品，被告轉讓甲基安非他命之行為同為合於該條例第
    8 條第2 項轉讓第二級毒品罪之處罰規定；然藥事法第83條
    第1 項之「明知為偽藥或禁藥，而販賣、供應、調劑、運送
    、寄藏、牙保、轉讓或意圖販賣而陳列者，處7 年以下有期
    徒刑，得併科新臺幣5百萬元以下罰金」規定，係於93年4月
    21日修正公布，同年月23日施行，其法定刑較毒品危害防制
    條例第8條第2項所定之法定刑「6月以上5年以下有期徒刑得
    併科新臺幣70萬元以下罰金」為重；又毒品之範圍尚包括影
    響精神物質與其製品，藥事之管理非僅止於藥品之管理，毒
    品未必係經公告之禁藥，禁藥亦非必為毒品，毒品危害防制
    條例與藥事法二者間，並無必然之特別法與普通法關係，故
    除有轉讓之第二級毒品達毒品危害防制條例第8條第6項之一
    定數量，經依法加重之法定刑較藥事法第83條第1 項之法定
    刑為重之情形外，因藥事法第83條第1 項為後法，且為重法
    ，應優先適用藥事法處罰（本院暨所屬法院94年法律座談會
    刑事類提案第8 號結論）。經查，依本案卷證資料，尚無證
    據足資證明被告2 次轉讓甲基安非他命之禁藥予證人鄭清意
    之數量各為何，自不得依毒品危害防制條例第8條第6項規定
    加重其刑。是核被告甲○○所為，分別係犯藥事法第83條第
    1項之轉讓禁藥罪。又被告因2次轉讓而持有甲基安非他命之
    低度行為，應各為轉讓之高度行為所吸收，各不另論罪。另
    被告上開所犯2 罪間，時間不同、犯意各別，應予分論併罰
    。
三、原審予以論罪科刑，固非無見，惟查：法律上屬於自由裁量
    之事項，並非概無法律性之拘束。自由裁量係於法律一定之
    外部性界限內使法官具體選擇以為適當之處理；因此在裁量
    時，必須符合所適用之法規之目的。更進一步言，必須受法
    律秩序之理念所指導，此亦即所謂之自由裁量之內部界限。
    關於刑之量定，既屬自由裁量之範圍，其應受此項內部性界
    限之拘束，要屬當然。按藥事法第83條第1 項之轉讓禁藥罪
    之法定刑為，為「7年以下有期徒刑，得併科新臺幣5百萬元
    以下罰金」，而毒品危害防制條例第8條第2項所定之轉讓第
    二級毒品之法定刑「6月以上5年以下有期徒刑得併科新臺幣
    70萬元以下罰金」，本件即因法條競合之關係適用法定刑較
    重之後法即藥事法第83條第1 項之規定，是參諸94年2月2日
    修正刑法第55條修正理由之意旨：「想像上競合與牽連犯，
    依現行法規定，應從一重處斷，遇有重罪之法定最輕本刑較
    輕罪之法定最輕本刑為輕時，裁判者仍得在重罪之最輕本刑
    以上，輕罪之最輕本刑以下，量定其宣告刑。此種情形，殊
    與法律規定從一重處斷之原旨相違背，難謂合理。德國刑法
    第五十二條（２）及奧地利現行刑法第二十八條，均設有相
    關之限制規定，我刑法亦有仿採之必要，爰增設但書規定，
    以免科刑偏失。又依增設本但書規定之精神，如所犯罪名在
    三個以上時，量定宣告刑，不得低於該重罪以外各罪法定最
    輕本刑中之最高者，此乃當然之解釋。」是本件即因法條競
    合之故，適用較重之法律，於刑之量定時，應自本諸相同之
    法理為之，此即為法官在法律上得以自由裁量之事項，於裁
    量時仍應遵守相關法理原則，法官於裁量時不可恣意而為，
    苟在適用較重之法規後所量之刑反低於較輕之法規之最低法
    定刑時，無異使法條競合時優先適用重法予以論罪科刑之目
    的蕩然無存，難謂無裁量失衡之情。查本件原判決論處被告
    轉讓禁藥共2罪，各處有期徒刑3月，顯然低於毒品危害防制
    條例第8條第2項之法定最低刑度，原判決前述刑之量定，反
    使被告於適用重法之結果比適用輕法之結果，更為有利，顯
    見其裁量有失衡而有違比例原則，自有未當。檢察官上訴意
    旨指摘原判決刑之量定失當，為有理由，自應由本院將原判
    決就被告轉讓禁藥部分及定執行刑均予以撤銷改判。爰審酌
    爰審酌被告因朋友情誼，轉讓禁藥，犯罪後尚能坦承犯行，
    態度尚稱良好，及其生活狀況、品行、智識程度等一切情狀
    ，分別量處如主文第2 項所示之刑，並定應執行刑，以示警
    懲。
四、至被告轉讓予證人鄭清意之甲基安非他命1小包（淨重0.15
    公克），雖為第二級毒品，惟業經被告轉讓予證人鄭清意，
    並經警在證人鄭清意施用毒品案件中查獲，非屬本案查獲之
    毒品，且經台灣士林地方法院檢察署檢察官執行沒收銷燬完
    畢，此有該署檢察官扣押（沒收）物品處分命令影本一紙在
    卷可參，本院就此毒品爰不另為沒收銷燬之諭知，併此說明
    。
五、被告甲○○經合法傳喚，無正當理由未到庭，爰不待其陳述
    ，逕行判決。
據上論斷，應依刑事訴訟法第369條第1項、第364條、第299第1
項前段、第371條，藥事法第83條第1項，刑法第11條前段、第51
條第5款，判決如主文。
本案經檢察官張金塗到庭執行職務。
中    華    民    國    97    年    6     月    20    日
                  刑事第十五庭審判長法  官  吳昭瑩
                                    法  官  李正紀
                                    法  官  李釱任
以上正本證明與原本無異。
如不服本判決，應於收受送達後十日內向本院提出上訴書狀，其
未敘述上訴之理由者並得於提起上訴後十日內向本院補提理由書
（均須按他造當事人之人數附繕本）。
                                    書記官  洪秋帆
中    華    民    國    97    年    6     月    23    日
附錄：本案論罪科刑法條全文
藥事法第83條第1項
明知為偽藥或禁藥，而販賣、供應、調劑、運送、寄藏、牙保、
轉讓或意圖販賣而陳列者，處7 年以下有期徒刑，得併科新臺幣
5 百萬元以下罰金。


司法院資訊處製作；財團法人民間司法改革基金會備份。
